【裁判字號】    91,上易,250
【裁判日期】    920319
【裁判案由】    損害賠償
【裁判全文】
臺灣高等法院高雄分院民事判決  九十一年度上易字第二五○號
      上  訴  人  丙○○
                  甲○○
      訴訟代理人  呂郁斌律師
      複代理人    陳清朗律師
      被上訴人    高雄縣岡山鎮農會
      法定代理人  乙○○
      訴訟代理人  邱明政律師
右當事人間損害賠償事件，上訴人對於中華民國九十一年九月二十日臺灣高雄地方法
院九十一年度訴字第一二四四號第一審判決提起上訴，本院判決如左：
      主      文
原判決關於命上訴人連帶給付部分與該部分假執行之宣告及命負擔訴訟費用之裁判（
除確定部分外），均廢棄。
前開廢棄部分，被上訴人在第一審之訴及假執行之聲請均駁回。
第一、二審訴訟費用（除確定部分外）由被上訴人負擔。
      事      實
甲、上訴人方面：
一、聲明：求為判決：
（一）原判決不利於上訴人之部分廢棄。
（二）右廢棄部分被上訴人在第一審之請求駁回。
（三）第一、二審訴訟費用由被上訴人負擔。
二、陳述：除引用與原審判決書記載相同者外，另補稱：
（一）查修正後民法第七百五十六條之三所示「人事保證契約不得逾三年，逾三年者
      ，縮短為三年」之規定，對於修正前所成立之人事保證契約如何適用？實務上
      雖乏定論，然實務上及學術上不乏採「自成立之日起有效期間為三年」之見解
      ，而非採「自新法施行之日起有效期間為三年」之見解，此有台灣高雄地方法
      院八十九年度重訴字第一０六七號判決節本、台灣高等法院高雄分院八十八年
      度重上更(一)字第四０號判決節本，及政大法律系楊淑文教授之論文節本附於原
      審卷可參。
（二）最高法院九十一年度台上字第四七八號民事判決主旨明白宣示「是人事保證關
      於保證期間縮短或有效期間為三年之上述增訂規定，於民法債編施行前成立之
      人事保證，自仍得援用修正之民法第七百五十六條之三之規定抗辯人事保證關
      係已因期間縮短或有效期間為三年而告消滅，審判之法院於言詞辯論終結前，
      如該民法債編修正業已施行者，尤無任意拒斥適用之餘地，此乃法律不溯既往
      原則例外規定之當然解釋，足供鈞院參酌。
乙、被上訴人方面：
一、聲明：求為判決上訴駁回。
二、陳述：除引用與原審判決書記載相同者外，另補稱：
（一）按：「民法債編修正施行前之法定消滅時效，其期間較民法債編修正施行後所
      定為長者，適用修正施行前之規定。但其殘餘期間自民法債編修正施行日起算
      ，較民法債編修正施行後所定期間為長者，應自施行日起，適用民法債編修正
      施行後之規定。」、「前二條之規定，於民法債編所定，無時效性質之法定期
      間，準用之。」，民法債編施行法第三條第二項、第四條分別定有明文。本件
      被上訴人對保證人之人事保證契約請求，依上開準用規定，應適用修正施行前
      之規定，即無期限之規定，惟應自施行日起，始適用民法債編修正施行後之規
      定。換言之，本件人事保證期間，就適用新修正規定民法第七百五十六條之三
      第一項三年期間之規定，應自新法施行日即八十九年九月五日起算以三年即九
      十二年五月四日為保證期間。
（二）再就行政法情事變更原則並不真正溯及之效力規定原理而言，民法增訂人事保
      證專節並債編施行法之修正規定，應解釋所謂三年期間應自公布修正日起算，
      庶維契約當事人之公平，是本件系爭職務連帶保證契約仍屬有效存在。
      理      由
一、被上訴人起訴主張：原審共同被告曾同賓原係伊之職員，並於七十三年四月十一
    日任職時邀同上訴人丙○○、甲○○二人為其職務保證人，以就其如有虧短伊財
    物，或不合法令規定之開支與虧損，或貪污舞弊、被解聘交代不清、侵占財物等
    情事時負連帶賠償責任；詎曾同賓於八十八年九月四日竟利用職務之便，以代辦
    訴外人劉王金蓮新台幣（以下同）五十萬元定期存款手續而持有其印章、存摺之
    機會，明知訴外人劉王金蓮之定期存單並未遺失，竟於同年月六日盜用其印章並
    偽造存單掛失補發申請書而持向伊謊報存單遺失並申請補發，嗣即以此補發後之
    存單辦理解約，並將此五十萬元之存款予以侵吞入己，而伊嗣受訴外人劉王金蓮
    訴請返還存款並經法院判決伊應給付其五十萬五千八百九十元及其中五十萬元自
    八十九年十二月五日起至清償日止按年息百分之五計算之利息確定，嗣伊業於九
    十一年七月三日給付五十一萬一千三百九十六元予訴外人劉王金蓮收受完畢，為
    此乃依職務保證契約之法律關係請求判令上訴人應與曾同賓連帶給付六十七萬七
    千四百二十八元及自起訴狀繕本送達之翌日起至清償日止按年息百分之五計算之
    利息，並其中五十萬元自八十九年十二月五日起至清償日止按年息百分之五計算
    之利息等情。（按原判決命上訴人應與曾同賓連帶給付五十萬五千八百九十元及
    自九十一年七月四日起至清償日止按年息百分之五計算之利息，曾同賓未上訴，
    而駁回被上訴人其餘請求部分亦未據聲明不服）。
二、上訴人則以：伊等早於七十三年間即擔任曾同賓之職務保證人，且該保證契約並
    未定有期間，而民法債編業於八十八年間新增人事保證之相關條文，其中第七百
    五十六條之三乃規定「人事保證未定期間者，自成立之日起有效期間為三年」等
    語，該條文並於八十九年五月五日開始施行，而民法債編施行法第三十五條則明
    確規定「新增第二十四節之一之規定除第七百五十六條之二第二項外，於民法債
    編修正施行前成立之人事保證亦適用之」，顯然本件人事保證之效力經適用民法
    新增第七百五十六條之三規定結果，本件保證責任最遲自曾同賓任職日起三年後
    即已失其效力，而曾同賓係自八十八年間始有侵占公款之行為，彼時保證契約早
    已失效，伊等自毋需對曾同賓之侵權行為負保證之責等語資為抗辯。
三、本件被上訴人主張前開其職員曾同賓於任職時邀同上訴人為其職務保證人，而曾
    同賓於八十八年九月四日因代辦訴外人劉王金蓮五十萬元定期存款手續時，利用
    職務之便，於同年月六日盜用印章並偽造存單掛失補發申請書而謊報存單遺失申
    請補發，嗣即以此補發後之存單辦理解約，並將此五十萬元之存款予以侵吞入己
    ，經法院判決伊應給付其五十萬五千八百九十元及其中五十萬元自八十九年十二
    月五日起至清償日止按年息百分之五計算之利息已告確定，嗣伊業於九十一年七
    月三日給付五十一萬一千三百九十六元予訴外人劉王金蓮收受完畢等事實，已據
    其提出員工保證書、本院九十年度上訴字第一三九○號刑事判決、九十年度上易
    字第一三四號民事判決、原法院八十九年度訴字第三四五二號民事判決、收據等
    影本附卷可稽，上訴人對此亦不爭執，堪信被上訴人此部分之主張為真實。惟上
    訴人等則以前開情詞置辯。經查：
（一）按人事保證約定之期間，依八十八年四月二十一日新修正公布並於八十九年五
      月五日施行之民法債編第七百五十六條之三已增訂：「人事保證約定之期間，
      不得逾三年。逾三年者縮短為三年。前項期間，當事人得更新之。人事保證未
      定期間者，自成立之日起有效期間為三年」。又，同時日修正公布施行之民法
      債編施行法第三十五條亦針對修正之民法第七百五十六條之三規定之適用，增
      訂：「新增第二十四節之一之規定，除第七百五十六條之二第二項外，於民法
      債編施行前成立之人事保證，亦適用之」，是人事保證關於保證期間縮短或有
      效期間為三年之上述增訂規定，於民法債編施行前成立之人事保證，自仍得援
      用修正之民法第七百五十六條之三之規定抗辯人事保證關係已因期間縮短或有
      效期間為三年而告消滅。此乃「法律不溯既往」原則例外規定之當然解釋。
（二）查本件上訴人丙○○、甲○○係於被保證人曾同賓任職時之七十三年四月十一
      日簽署員工保證書並完成對保而任其職務保證人，嗣並於七十四年五月二十三
      日、七十五年四月二十二日、七十六年三月二十九日、七十七年三月二十五日
      、七十八年三月二十七日及二十九日、七十九年四月二日及三日分別再行完成
      對保等情，有前述之員工保證書、對保經過表、員工保證人財產調查表等件影
      本可稽，是系爭員工保證書於七十九年四月二日及三日更新後顯未定有保證期
      間，且上訴人二人於此後亦未有任何終止保證契約等情，亦為兩造所不爭執，
      系爭職務保證契約應以曾同賓服務期間為保證期間，惟依上開規定及說明，則
      上訴人援引修正之民法第七百五十六條之三規定，抗辯兩造間之人事保證期間
      應縮短為三年，而自七十九年四月二日及三日起算，至八十二年四月一日及二
      日已消滅等情，即無不合。被上訴人依據員工保證書之人事保證關係訴請上訴
      人與曾同賓連帶給付前開損害本息，即屬無據。被上訴人主張系爭職務保證契
      約既未定期間，其有效期間三年之起算點應自八十九年五月五日起算，至九十
      二年五月四日始失其效力，而曾同賓所為上開業務侵占之行為既係在八十八年
      九月六日系爭契約仍有效存在之期間內，則上訴人對所為，自仍應依系爭職務
      保證契約負其責任云云，即非可採。
四、綜據上述，上訴人抗辯其職務保證之期間已經消滅既屬有據，從而被上訴人本於
    人事保證之法律關係，請求上訴人應與曾同賓連帶給付五十萬五千八百九十元及
    自九十一年七月四日起至清償日止按年息百分之五計算之利息，自無理由。原審
    未察，遽為上訴人此部分敗訴之判決，自有未洽，上訴意旨指摘原判決此部分不
    當，求予廢棄改判，為有理由，應由本院連同假執行宣告部分予以廢棄，並駁回
    被上訴人此部分在第一審之訴及假執行之聲請。
五、據上論結：本件上訴為有理由，合依民事訴訟法第四百五十條、第七十八條判決
    如主文。
中      華      民      國    九十二    年      三      月      十九    日
                                      臺灣高等法院高雄分院民事第五庭
~B1審判長法官  蔡明宛
~B2法      官  曾錦昌
~B3法      官  林健彥
右為正本係照原本作成。
不得上訴。
中      華      民      國    九十二    年      三      月      二十一    日
~B法院書記官  葉淑華


司法院資訊處製作；財團法人民間司法改革基金會備份。
